【裁判字號】    97,簡,798
【裁判日期】    980629
【裁判案由】    全民健康保險
【裁判全文】
臺北高等行政法院判決
                                       97年度簡字第798號
原      告  臺北縣政府
代  表  人  甲○○（縣長）
訴訟代理人  李承志律師
被      告  中央健康保險局
代  表  人  乙○○代理總經理.
訴訟代理人  蔡順雄律師
            曹詩羽律師
            丙○○
上列當事人間因全民健康保險事件，原告不服行政院衛生署97年
10月31日衛署訴字第0970040634號訴願決定，提起行政訴訟，本
院判決如下：
    主  文
原告之訴駁回。
訴訟費用由原告負擔。
    事實及理由
一、程序事項：
（一）本件係關於全民健康保險保險費補助款利息事件涉訟，其
      標的金額在新臺幣（下同）20萬元以下，依行政訴訟法第
      229 條第1 項第3 款規定，應適用簡易程序（行政訴訟法
      第229 條第1 項所定適用簡易程序之數額3 萬元，業經司
      法院以民國（下同）92年9 月17日院台廳行一字第23681
      號令增至20萬元，並定於93年1 月1 日實施），本院並依
      同法第233 條第1 項規定，不經言詞辯論逕行判決。
（二）本件被告代表人於訴訟進行中由朱澤民變更為乙○○，茲
      據被告現任代表人依法具狀向本院聲明承受訴訟，核無不
      合，應予准許。
二、事實概要：本件原告於97年以前，縣人口聚居已達200 萬人
    以上，被告以其依地方制度法第4 條第2 項應準用全民健康
    保險法第27條第1 款第1 目規定，有負擔同法第8 條第1 類
    第1 目有關私立中小學教職員及其眷屬等保險對象全民健康
    保險保險費補助款（下稱健保補助款）之義務，乃依同法施
    行細則第44條之1 規定，以96年12月14日健保財字第096005
    1333-E號、97年1 月15日健保財字第0970000631-E號、97年
    2 月13日健保財字第0970000735-E號、97年3 月14日健保財
    字第0970000777-E號、97年4 月14日健保財字第0970000848
    -E號、97年5 月15日健保財字第0970000891-E號函分別檢附
    保險費撥款單，請原告於當月底前撥付應負擔之97年1 至6
    月份健保補助款。惟原告逾寬期限仍未撥付，被告乃依全民
    健康保險法第30條第5 項，規定以97年7 月17日健保財字第
    0970001094-A號函（下稱原處分）加徵截至97年6 月30日止
    之利息計117,187 元，並函請原告撥付。原告不服，提起訴
    願遭決定駁回，遂提起本件行政訴訟。
三、本件原告起訴主張：被告所為原處分雖非無據，惟細觀其實
    體上理由，仍欠缺原告應依直轄市標準給付健保補助款義務
    之確定前提，而有瑕疵：所謂利息係以本金數額乘上一定期
    間及利率所算得之給付數額，如本金之給付內容尚未確定，
    利息之數額即無從計算而尚未發生，是利息之給付義務係以
    本金給付內容確定為前提，如以未確定之本金數額，遽以請
    求給付利息，應有欠缺實體理由之違法。而本件利息處分係
    以被告96年12月14日健保財字第0960051333-E號、97年1 月
    15日健保財字第0970000631-E號、97年2 月13日健保財字第
    0970000735-E號、97年3 月14日健保財字第0970000777-E號
    、97年4 月14日健保財字第0970000848-E號及97年5 月15日
    健保財字第0970000891-E號函等行政處分，課予原告應依直
    轄市標準給付第1 類第1 目被保險人健保補助款為前提。惟
    前開健保補助款處分因原告不服提起行政訴訟，尚在行政救
    濟程序而未確定，故原告之健保補助款給付義務內容亦無從
    確定，被告仍以該等未確定之行政處分給付內容作為本金，
    另作成原告應給付該等本金所生利息之行政處分，係以未確
    定之給付健保費補助款處分，為本件利息處分之實體理由，
    本件利息處分顯有欠缺實體理由之違法等語，並聲明求為判
    決撤銷訴願決定、原處分。
四、被告則以下列各語置辯：
（一）依地方制度法第4 條第2 項規定，全民健康保險法第27條
      關於直轄市之規定應準用於原告：
  １、按「縣人口聚居達二百萬人以上，未改制為直轄市前，於
      第三十四條、第五十四條、第五十五條、第六十二條、第
      六十六條、第六十七條及其他法律關於直轄市之規定，準
      用之。」地方制度法第4 條第2 項定有明文。其立法理由
      謂：「二、為考量人口及產業高度密集地區升格直轄市之
      實質困難，及行政效能之迫切需求，特增列第二項，明定
      縣人口聚居達二百萬人以上者，在改制為直轄市前，得準
      用直轄市之人事組織及財政規模。三、準用直轄市之事項
      ，包括直轄市議會之會期（第三十四條）、直轄市議會之
      組織準則（第五十四條）、直轄市政府首長、副首長及各
      機關首長之任免（第五十五條）、直轄市政府之組織準則
      （第六十二條）、直轄市稅依本法及財政收支劃分法（第
      六十六條）、直轄市收支依本法及財政收支劃分法（第六
      十七條）以及其他法律關於直轄市之規定。」。
  ２、次按「本保險保險費之負擔，依下列規定計算之：一、第
      一類被保險人：（一）第八條第一項第一款第一目被保險
      人及其眷屬自付百分之三十，投保單位負擔百分之七十。
      但私立學校教職員之保險費，由被保險人及其眷屬自付百
      分之三十，學校負擔百分之三十五，中央或直轄市主管教
      育行政機關補助百分之三十五。（二）第八條第一項第一
      款第二目及第三目被保險人及其眷屬自付百分之三十，投
      保單位負擔百分之六十，其餘百分之十，在省，由中央政
      府補助；在直轄市，由中央政府補助百分之五，直轄市政
      府補助百分之五。…二、第二類被保險人及其眷屬自付百
      分之六十，其餘百分之四十，在省，由中央政府補助；在
      直轄市，由直轄市政府補助。三、第三類被保險人及其眷
      屬自付百分之三十，其餘百分之七十，在省，由中央政府
      補助百分之六十，縣（市）政府補助百分之十；在直轄市
      ，由中央政府補助百分之四十，直轄市政府補助百分之三
      十。…五、第五類被保險人，在省，由中央社政主管機關
      補助百分之三十五，縣（市）政府補助百分之六十五；在
      直轄市，由直轄市政府全額補助。」全民健康保險法第27
      條第1 款第1 目、第2 目、第2 、3 、5 款分別定有明文
      。而原告為人口聚居達200 萬人以上之縣，依地方制度法
      第4 條第2 項規定，地方制度法第34、54、55、62、66、
      67條及其他法律關於直轄市之規定，準用於原告，故全民
      健康保險法第27條關於直轄市之規定應準用於原告並無疑
      。況地方制度法及其他法律並無「準直轄市」之法律用詞
      ，故原告稱己為「準直轄市」，進而稱全民健康保險法第
      27條及同法施行細則第44條之1 規定並無「準直轄市」之
      分擔標準，原處分有欠缺法律依據之違法云云，實無理由
      。
（二）原告指稱行政院臺規字第0960091558號函、行政院衛生署
      衛署健保字第0962600454號令未予原告陳述意見有違法之
      處云云，惟依行政程序法第102 條規定，陳述意見係指行
      政機關作成限制或剝奪人民自由或權利之行政處分前，應
      給予該處分相對人陳述意見之機會，而行政院臺規字第09
      60091558號函及行政院衛生署衛署健保字第0962600454號
      令既非行政處分，自無庸給與陳述意見之機會，原告指稱
      實有違誤。又「法律之實施須由地方負擔經費者，如本案
      所涉全民健康保險法第二十七條第一款第一、二目及第二
      、三、五款關於保險費補助比例之規定，於制定過程中應
      予地方政府充分之參與。行政主管機關草擬此類法律，應
      與地方政府協商，以避免有片面決策可能造成之不合理情
      形，並就法案實施所需財源事前妥為規劃；立法機關於修
      訂相關法律時，應予地方政府人員列席此類立法程序表示
      意見之機會。」司法院釋字550 號解釋可參。惟該號解釋
      係指法律制定須由地方負擔經費者，立法機關於修訂相關
      法律時，應予地方政府人員列席此類立法程序表示意見之
      機會，原告指稱本件健保費補助款計算方式之決定，依前
      開解釋意旨，不能由中央政府單方面為之，必須保障地方
      自治團體陳述意見云云，顯有違誤。
（三）又原告主張被告對健保補助款未就統籌分配稅款及財政收
      支等相關問題一併考慮乙節，並非被告作成原處分時所應
      斟酌。且財政部以96年12月17日台財庫字第09603519170
      號函復原告內容：「經依上開結論，貴縣（即原告）97年
      度獲配之中央統籌分配稅款為318 億元，較96年度增加21
      9 億元…貴縣收入共可增加246 億；另在支出面，依主計
      處估算勞農健保保費等法定社福支出及一般性補助款之經
      費支出…收支增互抵後，貴縣因此仍淨增加財源44億元」
      等語，足證原告因改制為準直轄市後，已多受有中央統籌
      分配稅款，且經與全民健康保險費等一般性補助款之經費
      支出互抵後尚增加財源。
（四）綜上，被告作成原處分並無違誤，並聲明求為判決駁回原
      告之訴
五、按「本保險保險費之負擔，依下列規定計算之：一、第一類
    被保險人：( 一) 第八條第一項第一款第一目被保險人及其
    眷屬自付百分之三十，投保單位負擔百分之七十。但私立學
    校教職員之保險費，由被保險人及其眷屬自付百分之三十，
    學校負擔百分之三十五，中央或直轄市主管教育行政機關補
    助百分之三十五。( 二) 第八條第一項第一款第二目及第三
    目被保險人及其眷屬自付百分之三十，投保單位負擔百分之
    六十，其餘百分之十，在省，由中央政府補助；在直轄市，
    由中央政府補助百分之五，直轄市政府補助百分之五。…二
    、第二類被保險人及其眷屬自付百分之六十，其餘百分之四
    十，在省，由中央政府補助；在直轄市，由直轄市政府補助
    。三、第三類被保險人及其眷屬自付百分之三十，其餘百分
    之七十，在省，由中央政府補助百分之六十，縣( 市) 政府
    補助百分之十；在直轄市，由中央政府補助百分之四十，直
    轄市政府補助百分之三十。…五、第五類被保險人，在省，
    由中央社政主管機關補助百分之三十五，縣( 市) 政府補助
    百分之六十五；在直轄市，由直轄市政府全額補助。…」、
    「本保險保險費依下列規定，按月繳納：…四、第二類至第
    四類及第六類被保險人之保險費，應由各級政府、國防部或
    行政院國軍退除役官兵輔導委員會補助部分，每半年一次於
    一月底及七月底前預撥保險人，於年底時結算。…」、「各
    級政府未依前條第一項規定期限撥付應補助之保險費者，得
    寬限十五日；屆寬限期仍未撥付者，自寬限期滿之翌日起至
    完納前一日止，每逾一日，依郵政儲金一年期定期存款利率
    按日計算利息，一併徵收，保險人並得依法移送強制執行。
    …」分別為全民健康保險法第27條第1 款第1 、2 目及第2
    、3 、5 款、第29條第1 項第4 款、第30條第5 項所規定。
    又「依本法第二十七條第一款規定各級政府應補助之第一類
    被保險人保險費，由保險人按月開具保險費計算表及繳款單
    ，於前月十五日前送請各級政府於當月底前撥付。前項政府
    應補助之保險費，保險人應按年結算，預撥數有撥付不足者
    ，保險人應於十二月三十一日前，送請各級政府於次年一月
    三十一日前撥付。」、「各級政府及各行政機關依本法第二
    十九條第一項第四款規定每半年一次預撥應補助之保險費，
    其預撥數由保險人核計，並應分別於每年一月十五日及七月
    十五日前通知。前項各級政府及各行政機關應補助之保險費
    ，保險人應按年結算，預撥數有撥付不足者，保險人應於十
    二月三十一日前，送請各級政府及各行政機關於次年一月三
    十一日前撥付。」亦經同法施行細則第44條之1 、第47條定
    有明文。
六、次按行政程序法第110 條第3 項規定：「行政處分未經撤銷
    、廢止，或未因其他事由而失效者，其效力繼續存在。」是
    行政處分於生效後，即產生規制作用，形成一定之法律關係
    ，或創設權利或課予義務。易言之，合法有效之行政處分之
    效力，通說認為具有拘束原處分機關、相對人、利害關係人
    之效力（有稱之為「實質存續力」），並基於權力分立原則
    之要求，具有拘束其他機關、法院或第三人之效果（有稱之
    為「構成要件效力」），故非屬行政爭訟對象之行政處分，
    其效力應受到適法之推定，在未經有權機關依法撤銷或廢止
    之前，應為所有之國家機關所尊重，並以之為既存之構成要
    件，作為另一行政處分本身決定之基礎。經查，本件前經被
    告依地方制度法第4 條第2 項、全民健康保險法第27條第1
    款、同法施行細則第44條之1 規定，以96年12月14日健保財
    字第0960051333-E號、97年1 月15日健保財字第0970000631
    -E號、97年2 月13日健保財字第0970000735-E號、97年3 月
    14日健保財字第0970000777-E號、97年4 月14日健保財字第
    0970000848-E號、97年5 月15日健保財字第0970000891-E號
    函（以上各函附原處分卷參照）分別檢附保險費撥款單，請
    原告於當月底前撥付應負擔之97年1 至6 月份健保補助款，
    而上開函文之行政處分，迄未經有權機關依法撤銷或廢止，
    仍有效存在，是各該處分自仍具構成要件之效力，從而，原
    告逾寬限期間，仍未撥付系爭保險費補助款，被告乃以上開
    函文之行政處分作為決定是否加徵原告利息之基礎，依全民
    健康保險法第30條第5 項規定，加徵原告截至97年6 月30日
    止之利息，共計117,187 元，並函請原告撥付，於法即無違
    誤。原告主張被告前函請伊撥付系爭全民健康保險之保險費
    補助款之行政處分，因伊提起行政救濟尚未確定，原處分據
    之命原告繳納其利息，於法未合云云，洵無可採。
七、綜上所述，原處分認事用法均無違誤，訴願決定遞予維持，
    亦無不合，原告起訴請求判決如訴之聲明所示，為無理由，
    應予駁回。
八、本件事證已臻明確，兩造其餘攻擊、防禦方法，經核與判決
    之結果不生影響，無庸逐一論述。
九、據上論結，本件原告之訴為無理由，爰依行政訴訟法第233
    條第1 項及第98條第1 項前段之規定，判決如主文。
中    華    民    國    98    年     6    月    29    日
                臺北高等行政法院第五庭
                                      法  官  周玫芳
上為正本係照原本作成。
本件以訴訟事件所涉及之法律見解具有原則性者為限，始得於本
判決送達後20日內向本院提出上訴狀並表明上訴理由，如已於本
判決宣示後送達前提起上訴者，應於判決送達後20日內補具上訴
理由（均按他造人數附繕本），且經最高行政法院許可後方得上
訴。
中    華    民    國    98    年     6    月    29    日
                                      書記官  何閣梅


司法院資訊處製作；財團法人民間司法改革基金會備份。
